ACORDAO-COMPLETO-2375914

ACÓRDÃO 12345/2020 ATA 39/2020 - PRIMEIRA CÂMARA

VISTOS, relatados e discutidos estes autos Tomada de Contas Especial convertida, por força do Acórdão 2215/2014-TCU-Plenário, proferido sobre a Representação do MP/TCU constante do TC-Processo 002.702/2014-2, com vistas à apuração dos fatos, identificação dos responsáveis e quantificação dos danos atinentes às possíveis irregularidades na execução dos Convênios 4.139/1997 e 42.636/1998, firmados entre a Prefeitura Municipal de Santa Luzia do Paruá/MA e o Fundo Nacional de Desenvolvimento da Educação - FNDE, ante os indícios de prejuízo ao Erário identificados em fiscalização levada a efeito por unidade deste Tribunal,
ACORDAM os Ministros do Tribunal de Contas da União, reunidos em Sessão da 1ª Câmara, diante das razões expostas pelo Relator, em:
9.1. julgar regulares com ressalva as contas do responsável Sr. Riod Ayoub Jorge, Prefeito Municipal de Santa Luzia do Paruá/MA no quadriênio 1997/2000, com fundamento nos arts. 1º, inc. I, 16, inc. II, 18 e 23, inc. II, da Lei 8.443/1992 c/c os arts. 1º, inc. I, 208 e 214, inc. II, do Regimento Interno/TCU, dando-lhe quitação;
9.2. encaminhar cópia deste Acórdão ao FNDE, à Prefeitura Municipal de Santa Luzia do Paruá/MA e ao responsável, por intermédio de seu Procurador.

Tomada de Contas Especial convertida, por força do Acórdão 2215/2014  TCU  Plenário, proferido sobre a Representação do MP/TCU constante do TC-002.702/2014-2, com vistas à apuração dos fatos, identificação dos responsáveis e quantificação dos danos atinentes às possíveis irregularidades na execução de Convênios, firmados entre a Prefeitura Municipal e o Fundo Nacional de Desenvolvimento da Educação  FNDE, ante os indícios de prejuízo ao Erário identificados em fiscalização deste Tribunal.

Primeira Câmara

Prefeitura Municipal de Santa Luzia do Paruá/MA.

3. Responsável: Riod Ayoub Jorge, CPF XXX.623.593-XX.

13.1. Ministros presentes: Walton Alencar Rodrigues (Presidente), Benjamin Zymler e Bruno Dantas.
13.2. Ministro-Substituto convocado: Marcos Bemquerer Costa.
13.3. Ministros-Substitutos presentes: Augusto Sherman Cavalcanti (Relator) e Weder de Oliveira.

AUGUSTO SHERMAN

Cuidam os autos de tomada de contas especial convertida, por força do Acórdão 2215/2014-TCU-Plenário, de minha relatoria, proferido sobre a Representação do MP/TCU constante do TC-Processo 002.702/2014-2, com vistas à apuração dos fatos, identificação dos responsáveis e quantificação dos danos atinentes às possíveis irregularidades na execução dos Convênios 4.139/1997 e 42.636/1998, firmados entre a Prefeitura Municipal de Santa Luzia do Paruá/MA e o Fundo Nacional de Desenvolvimento da Educação - FNDE, ante os indícios de prejuízo ao Erário identificados em fiscalização levada a efeito por unidade deste Tribunal.
2.	No que se refere ao conteúdo deste feito, às medidas saneadoras e análises levadas a efeito, assim como quanto às conclusões e propostas de encaminhamento apresentadas pela área técnica desta Casa, adoto como relatório a instrução constante da peça 68, cujas conclusões e propostas de encaminhamento contaram com a concordância do Diretor da Área (peça 69) e do Secretário de Controle Externo da Secex-TCE (peça 70) , passando a transcrevê-la, com os eventuais ajustes de forma julgados pertinentes:
"INTRODUÇÃO
1. Cuidam os autos de tomada de contas especial convertida de TCE por força do Acórdão 2215/2014-TCU-Plenário, Excerto da Relação 42/2014 da Relatoria do Sr. Ministro Augusto Sherman Cavalcanti, em desfavor do Sr. Riod Ayoub Jorge, CPF XXX.623.593-XX, ex-prefeito de Santa Luzia do Paruá (MA) na gestão 1997-2000, em razão de Representação formulada pelo Ministério Público junto ao TCU (TC Processo 002.702/2014-2, apenso) e autuada por determinação do Acórdão 2852 - TCU - Plenário, proferido no TC Processo 011.143/2002-8 (TCE convertida de Relatório de Auditoria) , com a finalidade de apurar o débito concernente aos Convênios 4.139/1997 e 42.636/1998, firmados entre a Prefeitura de Santa Luzia do Paruá (MA) e o Fundo Nacional de Desenvolvimento da Educação (FNDE) , ante a existência de dano ao erário apurado pela Secex/MA em fiscalização.
HISTÓRICO
2. O histórico completo encontra-se na instrução à peça 59. Em suma, trata-se de conversão do processo de representação convertido em TCE, por meio da qual foi autorizada a citação do Sr. Riod Ayoub Jorge, CPF XXX.623.593-XX, ex-prefeito de Santa Luzia do Paruá (MA) , para apresentar alegações de defesa e/ou recolher aos cofres do Fundo Nacional de Desenvolvimento da Educação (FNDE) as quantias de R$ 36.197,50 e R$ 20.200,00, atualizadas monetariamente a partir de 22/10/1997 e 1º/10/1998, respectivamente, até o efetivo recolhimento, na forma da legislação em vigor, em decorrência da impugnação dos recursos federais geridos em sua administração e recebidos por força dos Convênios 4.139/1997 e 42.636/1998, celebrados entre o FNDE e a prefeitura de Santa Luzia do Paruá (MA) , em razão das seguintes ocorrências: 
a) ausência de comprovação da aplicação no objeto do Convênio 42.636/1998-FNDE do valor de R$ 20.200,00 repassado à prefeitura de Santa Luzia do Paruá (MA) em 1º/10/1998 e supostamente utilizado para pagamento da Nota Fiscal 127, emitida em 23/10/1998 pela empresa F. B. S. Comércio e Representações, com o respectivo recibo de mesma data, ante a falta de documento que comprove o nexo causal entre a documentação fiscal e a despesa efetivada, visto que consta do extrato bancário da conta corrente específica do convênio débito referente a 'Pagtos. Div. Autorizados' no valor de R$ 20.200,00, sem informação na prestação de contas da (s) conta (s) bancária (s) para qual tal valor foi destinado, em descumprimento ao art. 20 da IN/STN 1/1997, vigente à época do acordo; e
b) ausência de comprovação da aplicação no objeto do Convênio 4.139/1997-FNDE do valor de R$ 36.197,50, repassado à prefeitura de Santa Luzia do Paruá (MA) em 22/10/1997 e supostamente utilizado para pagamento da Nota Fiscal 282, emitida em 30/12/1997 pela empresa A.T. Corrêa (Mercantil Lorena) , pela ausência de demonstração do nexo causal entre a verba recebida e a despesa declarada, pois não foi apresentado cheque emitido em nome da empresa fornecedora dos materiais adquiridos, nem extrato bancário comprovando o débito do valor na conta específica do convênio, em descumprimento ao art. 20 da IN/STN 1/1997, vigente à época do acordo.
3.	O débito apurado consistiu em: 
	VALOR ORIGINAL (R$) 
	DATA DA OCORRÊNCIA

	36.197,50
	22/10/1997

	20.200,00
	1º/10/1998

			Valor atualizado até 12/3/2018: R$ 191.753,33
4. Em que pese ter havido equívocos quanto à efetiva citação do responsável, levando à sua nulidade, o exame de mérito levado a efeito pela Serur considerou que os elementos dos autos seriam suficientes a demonstrar o nexo causal entre as despesas de R$ 36.197,50 e R$ 20.200,00 e os recursos dos Convênios 4.139/1997 e 42.636/1998, respectivamente, propugnando pela regularidade das contas. Entretanto, o relator do recurso de reconsideração entendeu que, a despeito da racionalidade processual intentada pela Serur, o juízo sobre a conformidade ou não dos documentos apresentados e sua possibilidade de afastar o débito constituído nesta TCE e levar ao julgamento pela regularidade das contas, caberia ao Relator a quo, a fim de garantir a correta sequência processual, sob pena de supressão de instâncias.	Assim, o Acórdão 5735/2017 - TCU - 1ª Câmara (peça 48) determinou também o retorno desta TCE ao Relator a quo, para as medidas da sua competência.
5. O ex-prefeito foi notificado da deliberação acima via Ofício 2236/2017-TCU/SECEX-MA, datado de 24/7/2017 (peça 52) , recebido por seu advogado em seu escritório em 12/9/2017 (peça 57) . Foram também comunicados da decisão o Ministério Público da União e o FNDE via respectivos Ofícios TCU/SECEX-MA 2237/2017 e 2275/2017 (peças 51, 53, 55 e 56) .
6. Em Despacho à peça 54, o Sr. Ministro-Relator Augusto Sherman Cavalcanti, considerando que o processo retornara à fase anterior à citação, determinou à Secex/MA a expedição 'de ofício citatório, atentando-se rigorosamente para que o representante legal do responsável seja adequada e efetivamente comunicado dos termos do ato que determinou a citação'.
7. O Despacho do Relator determinou ainda àquela unidade técnica a priorização da instrução desta TCE após citação do Sr. Riod Ayoub Jorge, considerando necessariamente a argumentação e a documentação apresentadas pelo responsável em fases anteriores à citação, a serem analisadas juntas com as alegações de defesa apresentadas ou mesmo diante de não apresentação de justificativas à citação. Retornando à fase inicial, e em atenção ao Despacho do Relator (peça 54) , foi promovida nova citação do responsável, por meio de seu representante legal, contendo o mesmo teor da anterior (peça 61) . A ciência de comunicação consta da peça 62. Foi feito pedido de prorrogação de prazo à peça 63, concedido à peça 67 e a resposta encontra-se acostada aos autos às peças 64 a 65.
DA ANÁLISE DOS PRESSUPOSTOS DE PROCEDIBILIDADE DA IN/TCU 71/2012
8. Verifica-se que o valor original histórico do débito é inferior a R$ 100.000,00 (peça 2, p. 425) , na forma estabelecida conforme os arts. 6º, inciso I, e 19, da IN/TCU 71/2012, modificada pela IN/TCU 76/2016, porém, sem efeito no presente processo, haja vista já ter ocorrido citação válida.
9. Por oportuno, registra-se que, em atendimento ao item 9.4, do Acórdão 1772/2017 - Plenário (Relator Ministro-Substituto Augusto Sherman Cavalcanti) , foi efetuada pesquisa no sistema processual do TCU, e foi encontrada a TCE Processo 014.974/2003-0, na qual constam débitos imputáveis ao responsável no valor total original de R$ 117.565,20, relativos à apuração de irregularidades referentes a recursos transferidos ao município à conta do Fundef nos exercícios de 2000 a 2002, do Pnae de 1997 a 2000 e do convênio 800029/02, celebrado entre a prefeitura e o FNDE. 
10. A tomada de contas especial está, assim, devidamente constituída e em condição de ser instruída.
EXAME TÉCNICO
Alegações de defesa apresentadas pelo representante do responsável 
11. Da suposta iliquidez das contas e da prescrição punitiva do TCU (peça 64, p. 5-6) 
11.1. O responsável requer sejam consideradas ilíquidas as contas, dispensando-se a instauração da TCE, nos termos do art. 6º, II da IN 7/2012, tendo em vista que os fatos referentes aos convênios ocorreram entre 1997 e 1998, tendo sido somente agora o responsável citado para apresentar defesa, passados dezessete anos até a propositura da TCE, sem ter sido notificado, dificultando, assim, a sua defesa por total impossibilidade de levantar documentações necessárias à prática da ampla defesa e do contraditório. 
11.2. Além disso, requer seja reconhecida a prescrição punitiva do TCU, sem a aplicação de multa ao responsável, diante da passagem de mais de cinco anos entre a apresentação da prestação de contas e a data de abertura da presente TCE, superando, assim, o prazo prescricional de cinco anos.
Análise
12. Da suposta iliquidez das contas
12.1. Conforme consta da jurisprudência do TCU, o transcurso de dez anos entre a data do ato irregular e a citação não é, por si só, razão suficiente para o arquivamento da tomada de contas especial, sem exame de mérito. É preciso que, além disso, fique demonstrado efetivo prejuízo à ampla defesa (Acórdão 298/2019 - 2ª Câmara, Relator Aroldo Cedraz) .
12.2. Ainda no âmbito da jurisprudência deste Tribunal, convém ressaltar que o art. 6º, inciso II, da IN-TCU 71/2012 não tem aplicação automática em face do simples transcurso do prazo de dez anos entre a ocorrência do dano e a citação, devendo ser verificado, no caso concreto, se houve efetivo prejuízo à racionalidade administrativa, à economia processual, à ampla defesa ou ao contraditório (Acórdão 461/2017 - 1ª Câmara, Relator Walton Alencar) .
12.3. Nesse contexto, diante dos elementos contidos nos autos, o responsável não demonstrou, concretamente, quais os prejuízos que a demora processual causara em detrimento de sua defesa. Nesses termos, o retardo na apreciação das contas, por si só, não presume a ocorrência de violação aos princípios constitucionais do contraditório e da ampla defesa no presente caso. Inclusive, vale ressaltar que foi apresentada vasta documentação relativa aos convênios sob análise quando da resposta à citação efetuada. Desse modo, não se podem acolher os argumentos apresentados pelo responsável quanto a este ponto específico.
13. Da prescrição da pretensão punitiva do TCU
13.1. A jurisprudência vigente do TCU é pelo entendimento de que a pretensão punitiva do Tribunal subordina-se ao prazo geral de prescrição de dez anos estipulado no art. 205 da Lei 10.406/2002 (Código Civil) , cuja contagem se inicia na data de ocorrência da irregularidade sancionada e se interrompe, uma única vez, na data do ato que ordenar a citação, a audiência ou a oitiva da parte, nos termos do art. 202, inciso I, do mesmo diploma legal. No presente caso, o ato que ordenou a primeira citação do responsável, mesmo que invalidada posteriormente, foi em 27/8/2014 (Acórdão 2215/2014-TCU-Plenário - peça 4) . Diante desse contexto, ocorreu a prescrição da pretensão punitiva, uma vez que as irregularidades foram cometidas em 1997 e 1998, de tal sorte que não deve ser aplicada da multa do art. 57 da Lei 8.443/1992.
13.2. Desse modo, podem ser acolhidos os argumentos apresentados quanto a este ponto específico.
14. Alegações de defesa apresentadas sobre o Convênio 4.139/97 (peça 64, p. 30-32) 
14.1. O responsável alega que a cópia do extrato bancário (peça 65, p. 9-11 e p. 21-23) , que serviu para pagamento dos materiais adquiridos e lastreado pela nota fiscal e recibo, comprova que o crédito depositado na conta do convênio financiou as compras mencionadas na nota fiscal 282 e que o débito na conta corrente no valor de R$ 36.197,50 (peça 65, p.23) ocorreu na mesma data da emissão (30/12/1997) da nota fiscal e recibo (peça 65, p. 13-14) , tendo sido identificado no plano de trabalho o pagamento realizado (peça 65, p. 16) , caracterizando, portanto, o nexo causal desejado. 
14.2. Demonstra que o pagamento/liberação do valor foi efetuado por meio do cheque n. 1 que corresponde ao talão utilizado para pagamento do fornecedor da nota fiscal 282, conforme cópia do talonário (peça 65, p. 25-28) , no qual se verifica no canhoto do talão n. 1 o mesmo valor e o nome da empresa A.T. Correa, como destinatária do numerário.
14.3. O responsável ressalta, ainda, que o entendimento da Serur foi no sentido de considerar o emprego do numerário, pelo fato de o extrato bancário ter demonstrado débito no mesmo dia da emissão da nota fiscal e da realização do pagamento, somado ao fato de que a empresa forneceu recibo também no mesmo valor e data, afirmando ser suficiente para demonstrar o regular emprego do recurso na despesa, destacando, ainda, que não foi objeto de questionamento a entrega do material adquirido.
Análise
15. Do Convênio 4.139/97
15.1. A citação para que o recorrente recolhesse a quantia de R$ 36.197,50 decorre da impugnação dos recursos federais geridos em sua administração e recebidos por força do Convênio4139/1997, celebrado entre o FNDE e a prefeitura de Santa Luzia do Paruá (MA) , em razão das seguintes ocorrências (grifo nosso) :
'a.2) ausência de comprovação da aplicação no objeto do convênio 4139/1997 do valor de R$ 36.197,50 (trinta e seis mil, cento e noventa e sete reais e cinquenta centavos) , repassado à prefeitura de Santa Luzia do Paruá (MA) , em 22/10/1997 e supostamente utilizado para pagamento da Nota Fiscal 282, emitida em 30/12/1997 pela empresa A.T. Corrêa (Mercantil Lorena) , pela ausência de demonstração do nexo causal entre a verba recebida e a despesa declarada, pois não foram apresentados nem cheque emitido em nome da empresa fornecedora dos materiais adquiridos, nem extrato bancário comprovando o débito do valor na conta específica do convênio, em descumprimento ao art. 20 da IN STN 1/1997, vigente à época do acordo;'
15.2. Os extratos bancários já haviam sido apresentados anteriormente no âmbito do TC Processo 011.143/2002-8 (peça 147, p. 33-35) . O responsável juntou, novamente, os mesmos extratos bancários quando da apresentação das alegações de defesa à peça 65, p. 9-11. É possível constatar que os recursos foram movimentados na conta bancária do convênio mediante o cheque nº 1 (peça 65, p. 25-28) . No entanto, não se observou a transferência nominal ao credor, como exigia o art. 20 da IN 1/1997 da STN (peça 30, p. 39) , cuja obrigação reproduziu-se no Termo de Convênio em questão (peça 157, p. 57 do TC Processo 011.143/2002-8) . O TCU tem entendido que permanece vigente tal obrigatoriedade, como se depreende dos Acórdãos 2761/2008 - 2ª Câmara, Relator Ubiratan Aguiar e Acórdão 6271/2016 - 2ª Câmara, Relator Marcos Bemquerer. 
15.3. Entretanto, cabe evidenciar que a grande maioria dos débitos imputados ao responsável foram elididos, tendo em vista as peculiaridades da localidade, conforme destacou a unidade técnica à peça 267, p. 13-15 do TC Processo 011.143/2002-8, fazendo menção, inclusive, ao Acórdão 3141/2012 - Plenário, por meio do qual foi acolhida proposição da Serur no sentido de considerar comprovado o nexo de causalidade ante o conjunto probatório existente nos autos quanto aos saques em espécie em processo análogo.  
15.4. Foram submetidos os autos ao MP/TCU e a questão afeta aos saques diretos da conta bancária para posterior pagamento a credores e servidores restou parcialmente relevada (peça 278, p. 10, 11 e 14 do TC Processo 011.143/2002-8, respectivamente) :
'e) no presente caso, há elementos probatórios que permitem demonstrar o aludido nexo causal: os recursos foram integralmente movimentados na conta específica; há existência de contemporaneidade entre as datas dos saques e as datas de emissão dos comprovantes de despesas; a natureza das despesas é compatível com o objeto pactuado;
 (...) 
b) podem ser considerados justificados os desembolsos realizados, em sua maioria, para o pagamento da folha de pessoal da educação, uma vez que do exame documental é possível estabelecer, ainda que indiretamente, o nexo de causalidade entre o fato gerador da despesa e os saques realizados das respectivas contas bancárias;
 (...) 
a) a principal motivação para o não afastamento do débito em questão na instrução anterior desta unidade técnica e a impossibilidade de se estabelecer o nexo de causalidade entre os saques realizados, por meio de cheques nominais à prefeitura, e as despesas realizadas, porquanto pagas em dinheiro, o que, contudo, como visto acima não constituiu empecilho à comprovação da regular aplicação dos recursos; 
b) embora não tenha restado esclarecido por que os pagamentos deixaram de ser efetivados por meio de cheques, entende-se que é possível afirmar, ainda que indiretamente, pela efetiva entrega dos produtos e prestação dos serviços contratados;'
15.5. Também se manifestou o Relator, consoante se observa dos seguintes excertos do Voto que originou o Acórdão 3917/2016 - TCU - Plenário (peça 291, p. 3, 4 e 6 do TC Processo 011.143/2002-8, respectivamente) :
'21. Entendo que assiste razão à analise procedida pela unidade instrutora com anuência do MP/TCU, uma vez que, quanto a esse ponto, existem elementos hábeis a comprovar a boa e regular gestão dos recursos públicos, mormente quando presentes os comprovantes de que os recursos foram integralmente movimentados na conta específica, bem como há contemporaneidade entre as datas dos saques e as datas de emissão dos comprovantes de despesas e, por fim, a natureza das despesas é compatível com o objeto pactuado, o que demonstra o nexo causal exigido nas prestações de contas de convênios e instrumentos congêneres.
 (...) 
37. Anteriormente, a principal motivação para o não afastamento do débito havia sido a impossibilidade de se estabelecer o nexo de causalidade entre os recursos repassados e as despesas alegadas, principalmente porque os valores foram sacados das contas do então Fundef e os pagamentos foram feitos em dinheiro, e não em cheques nominais, impossibilitando, assim, assegurar que os recursos foram, de fato, os financiadores das despesas executadas. 
38. Todavia, pode-se constatar, no bojo do processo, a efetiva entrega dos produtos e a prestação dos serviços contratados, a despeito de não ter restado esclarecido porque os pagamentos deixaram de ser efetivados por meio dos mencionados cheques.
 (...) 
54. Reitero que a realização de saques em espécie diretamente da conta bancária, em consonância com a conclusão da unidade instrutiva e MP/TCU, se trata de questão superada, tendo em vista não constituir, nestes autos, óbice intransponível à comprovação do nexo de causalidade entre as receitas e despesas realizadas, ante a inexistência de agência ou posto bancário na localidade que possibilitassem o pagamento mediante cheque. 
55. Todavia, por não ser uma prática desejável, se torna necessária a comprovação do nexo de causalidade mediante apresentação de provas que permitam, ainda que indiretamente, asseverar que o destino dos recursos foi realmente aquele previsto na norma ou no ajuste firmado, tudo a ser sopesado em cada caso concreto posto à apreciação, o que foi feito nos presentes autos. Nesse sentido vários acórdãos desta casa, a exemplo dos Acórdãos 3141/2012 e 1548/2014, ambos do Plenário.'
15.6. No presente caso, conforme demonstrado pelo responsável, há robusta evidência de que o crédito depositado na conta do convênio efetivamente financiou as compras mencionadas na nota fiscal 282, emitida pela empresa A.T. Corrêa em 30/12/1997, no valor de R$ 36.197,50, encontrando-se acompanhada do respectivo recibo e nota fiscal (peça 65, p. 13-14) . Além de haver analogia entre o valor depositado e sacado da conta do convênio que teria financiado as compras constantes na nota fiscal, o débito na conta corrente (peça 65, p. 23) ocorreu nas mesmas datas de emissão da nota fiscal e recibo, em 30/12/1997 (peça 65, p. 13-14) . 
15.7. Ademais, as despesas contidas na nota fiscal estão de acordo com o objeto descrito na Subcláusula única da Cláusula primeira do Termo de Convênio, bem como se encontram igualmente coerentes com o Demonstrativo de Execução da Receita e da Despesa e Relação de Pagamentos Efetuados (peça 30, p. 15 e 17-18) . Por fim, evidencia-se que não houve questionamento quanto à entrega do objeto tendo o responsável juntado, à época, o comprovante de recebimento das mercadorias constantes da nota fiscal (peça 30, p. 31-32) . 
15.8. Portanto, diante dos elementos apresentados nos autos e em suas alegações de defesa, presume-se plausível o acatamento das alegações de defesa apresentadas, elidindo-se o débito relativo ao convênio 4139/1997, podendo-se ser considerada suficiente a demonstração quanto ao regular emprego do recurso na despesa apresentada.
16. Alegações de defesa apresentadas sobre o Convênio 42.636/98 (peça 64, p. 34-37) 
16.1. O responsável alega que o art. 20 da IN/STN 1/1997 entrou em vigor somente em janeiro de 2004 quando foi emitida a IN STN 1 de 14/1/2004, tendo alterado o art. 20 da IN/STN 1 de 15/1/1997 (peça 65, p. 39-43) . Afirma que somente após 2004 fez incluir no texto a obrigatoriedade de constar, na prestação de contas, a conta bancária para a qual o valor pago seria destinado. Assim, defende que, quando da prestação de contas feita no ano de 2000 (peça 65, p. 45-46) , ainda não tinha sido modificado o texto original do art. 20 da IN, não exigindo, assim, a informação da conta bancária do destinatário na prestação de contas. 
16.2. Ademais, reforça que estaria demonstrado o nexo causal entre a receita e despesa relativa aos materiais adquiridos pelo município pelo fato de ter sido anexado o extrato bancário da conta específica do convênio (peça 65, p. 51-53) , atestando, com isso, o pagamento/liberação do valor de R$ 20.200,00 feito através do código 'pagamento diverso' ao credor, por cheque no mesmo valor e data da nota fiscal e recibos fornecidos pelo fornecedor da mercadoria (23/10/1998) , comprovando, assim, terem sido os valores do convênio que financiaram os materiais descrito na nota fiscal 0127 acompanhada do recibo (peça 65, p. 55-56) e identificados no plano de trabalho (peça 65, p. 58) .
16.3. O responsável ressalta que o entendimento da Serur foi pelo entendimento da regularidade quanto ao emprego do numerário, pelo fato de o extrato bancário ter demonstrado débito no mesmo dia da emissão da nota fiscal e da realização do pagamento, somado ao fato de que a empresa forneceu recibo também no mesmo valor e data, afirmando ser suficiente para demonstrar o regular emprego do recurso na despesa, destacando, ainda, que não foi objeto de questionamento a entrega do material adquirido. 
16.4.  Alega, ainda, que o código de 'pagamentos diversos', constante do extrato bancário fornecido pelo banco significa pagamento feito através de crédito em conta, cheque, OP, DOC, TED ou pagamento com autenticação (peça 65, p. 63) , o que corrobora o pagamento realizado com cheque ao credor FBS Comércio e Representações, no valor de R$ 20.200,00 no dia 23/10/98, mesma data da nota fiscal identificada com o número do convênio e recibos, caracterizando o nexo causal. 
16.5. Desse modo, diante do exposto, requer que o TCU julgue pela iliquidez das contas, pela prescrição da pretensão punitiva do TCU ou, no mérito, julgue regulares as contas, afastando, com isso, o ressarcimento de R$ 36.197,50 e R$ 20.200,00, além de acréscimos e multas aplicadas, extinguindo o processo.
Análise 
17. Do Convênio 42.636/98
17.1. A citação para que o recorrente recolhesse a quantia de R$ 20.200,00 decorre da impugnação dos recursos federais geridos em sua administração e recebidos por força do Convênios 42.636/1998, celebrado entre o FNDE e a prefeitura de Santa Luzia do Paruá (MA) , em razão das seguintes ocorrências (grifo nosso) :
'a.1) ausência de comprovação da aplicação no objeto do convênio 42636/1998 do valor de R$ 20.200,00 (vinte mil e duzentos reais) , repassado à Prefeitura de Santa Luzia do Paruá (MA) em 1º/10/1998 e supostamente utilizado para pagamento da Nota Fiscal 127, emitida em 23/10/1998, pela empresa F. B. S. Comércio e Representações, com o respectivo recibo de mesma data, ante a falta de documento que comprove o nexo causal entre a documentação fiscal e a despesa efetivada, visto que consta do extrato bancário da conta corrente específica do convênio débito referente a 'Pagtos. Div. Autorizados' no valor de R$ 20.200,00, sem informação na prestação de contas da (s) conta (s) bancária (s) para qual (is) tal valor foi destinado, em descumprimento ao art. 20 da IN/STN 1/1997, vigente à época do acordo;'
17.2. Conforme mencionado pela Serur em sua instrução (peça 44) , a alteração da norma mencionada pelo responsável não foi tão significativa, preservando-se, em sua essência, nas duas versões, a preocupação da Secretaria do Tesouro Nacional em assegurar a correta destinação dos recursos, bem como sua aferição pelos órgãos de controle. As alterações mais evidentes introduzidas pela IN STN-01/2004 apenas elastecem e tornam exclusivas as hipóteses de movimentação financeira dos recursos repassados, porém de forma não exaustiva, abrindo-se a possibilidade de se admitir 'outra modalidade de saque autorizada pelo Banco Central do Brasil', desde que 'fiquem identificados sua destinação e, no caso de pagamento, o credor'.
17.3. Quanto à modalidade de pagamento empregada, cabe transcrever a abordagem feita pela Serur em sua instrução de mérito (item 18.13 da peça 44) : 
'18.13. Entendemos, outrossim, que a modalidade de pagamento empregada (Código 055 - PAGAMENTOS DIVERSOS) , além de estar previamente autorizada pelo Bacen (peça 30, p. 62) , é gênero do procedimento, encontrando-se entre as espécies: 'pagamento efetuado por meio de crédito em conta, cheque, OP, DOC, TED ou pagamento com autenticação'. Qualquer que seja a espécie do 'PAGAMENTO DIVERSO' empregado, o Banco, necessariamente, deverá identificar o sacador ou beneficiário final dos recursos, consoante informação prestada pela gerente do Banco do Brasil nesta data. Desse modo, embora não vigente à época, encontra-se satisfatoriamente cumprida a exigência do art. 20, parte final, da IN/STN 01/1997, com a redação promovida pela IN/STN 01/2004.'
17.4. Vale ressaltar, ainda, que o processo faz referência à quantia inicialmente impugnada no valor de R$ 400,00, a qual foi considerada legítima, em face da mesma comprovação de execução da despesa relativa à quantia impugnada de R$ 20.200,00, salvo quanto à modalidade do saque. Como já analisado pela Serur, o débito de R$ 400,00 foi justificado pelos seguintes fundamentos (peça 206, p. 19 do TC Processo 011.143/2002-8) :
'150. Em que pese a ausência do cheque emitido à empresa J. R. Félix de Sena, o extrato bancário (peça 134, p. 1-3) demonstra o débito do referido documento, no mesmo dia da emissão da nota fiscal e da realização do pagamento, em 9/12/98. Entende-se que tal informação, juntamente com o recibo emitido pela empresa em 9/12/98, é suficiente para demonstrar o regular emprego do recurso (R$ 400,00) na despesa apresentada. Destaca-se que não foi objeto de questionamento a entrega do material adquirido junto à referida empresa.'
17.5. Assim, observa-se que o responsável adotou praticamente os mesmos procedimentos em relação ao valor questionado de R$ 20.200,00, haja vista que o extrato bancário apresentado demonstrou débito no mesmo dia da emissão da realização do pagamento e da nota fiscal (peça 65, p. 53 e 55) , somado ao fato de que a empresa F.B.S Comércio e Representações Ltda. forneceu recibo também no mesmo valor e data de 23/10/1998 (peça 65, p. 56) , parecendo-nos, portanto, que há elementos nos autos suficientes a confirmar o nexo causal entre a quantia questionada e a despesa realizada. Portanto, diante dos elementos apresentados nos autos e nas alegações de defesa, presume-se plausível o acatamento das alegações de defesa apresentadas, elidindo-se o débito relativo ao convênio 4139/1997, podendo-se ser considerada suficiente a demonstração quanto ao regular emprego do recurso na despesa apresentada.
CONCLUSÃO 
18. A partir dos elementos constantes dos autos, foi possível verificar que os recursos dos Convênios 4.139/1997 e 42.636/1998, celebrados entre o FNDE e a prefeitura de Santa Luzia do Paruá (MA) , foram repassados ao município na gestão do Sr. Riod Ayoub Jorge (prefeito de 1997-2000) .
19. Diante dos elementos contidos nos autos e nas alegações de defesa apresentadas pelo representante do responsável, considera-se pertinente acatar suas alegações de defesa haja vista terem sido consideradas suficientes no sentido de demonstrar o regular emprego dos recursos recebidos nas despesas apresentadas, elidindo-se, assim, o débito a ele imputado. Nesse sentido, propor-se-á que suas contas sejam julgadas regulares com ressalva, diante da ausência de transferência nominal ao credor, como exigia o art. 20 da IN 1/1997 da STN, reproduzida no Termo de Convênio em questão (peça 157, p. 57 do TC Processo 011.143/2002-8) . Nesse contexto, o TCU tem entendido que permanece vigente tal obrigatoriedade, como se depreende dos Acórdãos 2761/2008 - 2ª Câmara, Relator Ubiratan Aguiar e Acórdão 6271/2016 - 2ª Câmara, Relator Marcos Bemquerer.
PROPOSTA DE ENCAMINHAMENTO
20. Ante o exposto, submete-se à consideração superior a presente instrução, propondo-se: 
a) acolher as alegações de defesa apresentadas pelo representante do Sr. Riod Ayoub Jorge, CPF XXX.623.593-XX;
b) excluir os subitens 9.2, 9.3 e 9.4 do Acórdão 4468/2015 - TCU - Primeira Câmara e dar a seguinte redação ao item 9.1:
'9.1. julgar regulares com ressalva as contas do Sr. Riod Ayoub Jorge, dando-lhe quitação, nos termos dos arts. 1º, inciso I; 16, inciso II; 18; e 23, inciso II, da Lei 8.443/1992;'
c) encaminhar ao representante do responsável, à Procuradoria da República no Estado do Maranhão e demais interessados cópia do acórdão que será proferido, bem como do relatório e voto que o fundamentarem e comunicar-lhe que o relatório e o voto podem ser acessados por meio do endereço eletrônico www.tcu.gov.br/acordaos e que, caso haja interesse, o Tribunal pode enviar-lhe cópia desses documentos sem qualquer custo."
3.	Em seu pronunciamento regimental, o Ministério Público junto a esta Casa, neste ato representado pelo Subprocurador-Geral Lucas Rocha Furtado, manifestou-se de acordo com as propostas apresentadas pela unidade técnica (peça 71) .
É o relatório.

Riod Barbosa Ayoub, OAB/MA 3.832.

Subprocurador-Geral Lucas Rocha Furtado.

TOMADA DE CONTAS ESPECIAL. IMPUGNAÇÃO DE DESPESAS REALIZADAS COM RECURSOS DE CONVÊNIOS FIRMADOS COM O FNDE. CONTAS QUE CHEGARAM, EM FACE DA REVELIA DO RESPONSÁVEL, A SER JULGADAS IRREGULARES, COM IMPUTAÇÃO DE DÉBITO E APLICAÇÃO DE MULTA. IDENTIFICAÇÃO POSTERIOR DE FALHAS NA CITAÇÃO. NULIDADE DO ACÓRDÃO CONDENATÓRIO E RESTITUIÇÃO DO FEITO AO RELATOR A QUO. CONCLUSÃO DE QUE OS ELEMENTOS APORTADOS AOS AUTOS SERIAM SUFICIENTES PARA DEMONSTRAR O NEXO CAUSAL ENTRE OS RECURSOS REPASSADOS POR FORÇA DOS CONVÊNIOS E OS DISPÊNDIOS REALIZADOS. CONTAS REGULARES COM RESSALVAS E QUITAÇÃO.

TOMADA DE CONTAS ESPECIAL (TCE)

Secretaria de Controle Externo de Tomada de Contas Especial - Secex-TCE.

Trata-se de tomada de contas especial convertida, por força do Acórdão 2215/2014-TCU-Plenário, de minha relatoria (peça 4) , proferido sobre a Representação do MP/TCU constante do TC-Processo 002.702/2014-2, com vistas à apuração dos fatos, identificação dos responsáveis e quantificação dos danos atinentes às possíveis irregularidades na execução dos Convênios 4.139/1997 e 42.636/1998, firmados entre a Prefeitura Municipal de Santa Luzia do Paruá/MA e o Fundo Nacional de Desenvolvimento da Educação - FNDE, ante os indícios de prejuízo ao Erário identificados em fiscalização levada a efeito por unidade deste Tribunal.
2.	Nos termos do art. 93 do Decreto-Lei 200/1967, quem quer que utilize dinheiros públicos ficará obrigado a justificar seu bom e regular emprego, mediante a apresentação de elementos suficientes e idôneos.
3.	No caso sob exame, no entanto, haviam sido impugnadas parte das despesas realizadas no âmbito dos Convênios 4.139/1997 e 42.636/1998, justamente em razão de não se entender presente, nas respectivas prestações de contas, documentação suficiente para comprovar o nexo de causalidade entre os recursos federais repassados e os dispêndios em questão, cuja responsabilidade foi imputada ao Sr. Riod Ayoub Jorge, Prefeito Municipal de Santa Luzia do Paruá/MA no período de 1997/2000. Citado tal responsável e configurada sua revelia, as contas em questão chegaram a ser julgadas pela irregularidade, com a imputação dos débitos mencionados e a aplicação de multa, por intermédio do Acórdão 4468/2015-TCU-Primeira Câmara, de minha relatoria.
4.	No entanto, em face da constatação de que, no caso, o chamamento por via editalícia foi precipitado, tendo em vista não se haver identificado a falha ocorrida na tentativa de entrega do ofício citatório realizada pelos correios, o Acórdão 5735/2017-TCU-Primeira Câmara, Relator Ministro José Múcio Monteiro, tornou insubsistentes tanto a citação do responsável, quanto o Acórdão 4468/2015-TCU-Primeira Câmara, restituindo o feito a este Relator a quo.
5.	Em face do novo exame dos argumentos e elementos já constantes dos autos e a eles aportados quando do recurso de reconsideração e da nova citação, tanto a Serur quanto a Secex-TCE concluíram que, nos casos de ambos os dispêndios outrora questionados, poderia ser considerado demonstrado o nexo causal entre a receita e a despesa. Quanto a isso, são apontados a coincidência de valores e datas entre o débito na conta corrente específica, a nota fiscal e o respectivo recibo de pagamento, a coerência desses dispêndios com o Demonstrativo de Execução da Receita e da Despesa e a Relação de Pagamentos Efetuados, assim como a compatibilidade entre os itens descritos nos documentos fiscais e os objetos dos convênios, sendo reforçado que jamais houve dúvidas, no caso dos dois ajustes, de que houve a contraprestação do serviço ou a entrega do material adquirido; bem como que, na hipótese, a pretensão punitiva deste Tribunal já se encontra prescrita. Ponderam, então, que, ainda que persista sendo preferível a realização de despesas de convênios mediante instrumentos que permitam identificar, integralmente, o caminho percorrido pelos recursos, do contratante ao contratado, a realização de saques em espécie da conta bancária específica não constitui, necessariamente, óbice instransponível à comprovação do nexo de causalidade entre receitas e despesas, em especial em localidades não dotadas de agência ou posto bancário, como no caso em tela, sendo entendimento deste Tribunal que, a análise do caso concreto pode, ainda que a partir de provas indiretas, demonstrar que o destino dos recursos foi realmente aquele previsto no ajuste firmado (são mencionados, como exemplos de precedentes, os Acórdãos Plenário 3141/2012, Relator Ministro José Jorge; e 1548/2014, Relator Ministro Raimundo Carreiro) - peça 68, p. 3/8.
6.	As conclusões da instrução, portanto, são de que pode ser considerado demonstrado o regular emprego dos recebidos, elidindo-se, assim, o débito anteriormente imputado ao responsável. Em assim sendo a gravidade de não se haver utilizado, para os pagamentos em questão, cheques nominais ou transferências, pode ser minimizada, a ponto de as contas em tela serem julgadas regulares, ainda que o ocorrido permaneça constituindo ressalva (peça 68, p. 8) .
7.	Tendo em vista o quadro, alinho-me às conclusões da unidade instrutiva, cujas análises incorporo às minhas razões de decidir, e entendo presentes os requisitos para que estas contas sejam julgadas regulares com ressalvas, dando-se quitação ao responsável. 
8.	Em pequena divergência quanto à forma dos encaminhamentos sugeridos, não identifico a necessidade de trilhar-se o caminho da exclusão ou alteração de dispositivos do Acórdão 4468/2015-TCU-Primeira Câmara, tendo em vista referido Decisum haver sido declarado insubsistente, sendo bastante, portanto, a simples nova proclamação de juízo de mérito. 
	Ante o exposto, proponho que o Tribunal adote o acórdão que ora submeto à deliberação deste Colegiado.
TCU, Sala das Sessões Ministro Luciano Brandão Alves de Souza, em 3 de novembro de 2020.
AUGUSTO SHERMAN CAVALCANTI 
Relator